【裁判字號】    99,消債更,242
【裁判日期】    990625
【裁判案由】    聲請更生程序
【裁判全文】
臺灣高雄地方法院民事裁定           99年度消債更字第242號
聲  請  人  甲○○
上列當事人因消費者債務清理事件聲請更生，本院裁定如下：
    主    文
聲請駁回。
聲請費用新臺幣壹仟元由聲請人負擔。
    理    由
一、聲請意旨略以：伊前與銀行訂定信用貸款及信用卡等契約，
    積欠債務計新臺幣（下同）1,192,000 元，於民國95年間依
    金融主管機關協調成立之中華民國銀行公會會員辦理消費金
    融案件無擔保債務協商機制，就當時欠款880,506 元與最大
    債權人銀行臺灣新光商業銀行股份有限公司（下稱新光銀行
    ）達成分期還款協議，約定自95年12月起，分84期，利率4.
    50％，每月10日以12,240元依各債權銀行金額比例清償（下
    稱系爭協商方案）。但聲請人協商後因身體殘障等因素致無
    法正常工作，致收入不敷償還系爭協商方案款項而僅繳納2
    期協商款項後於96年間毀諾。嗣於99年間再次向新光銀行申
    請協商，惟因聲請人曾參與前置協商被退件致無法達成協商
    。現聲請人於高美學整體造型學苑任職，每月收入約為12,8
    00元，此外尚有殘障津貼每月4,000 元之補助，扣除每月分
    攤之房租費3,330 元、膳食費6,000 元、交通、通訊及勞保
    費用計1,937 元，合計11,267元後，聲請人根本無餘力繳納
    協商款，有不可歸責之事由致履行顯有重大困難。又伊無擔
    保或無優先權之債務總額未逾1200 萬 元，復未經法院裁定
    開始清算程序或宣告破產，爰聲請准予裁定更生等語。
二、按「債務人不能清償債務或有不能清償之虞者，得依本條例
    所定更生或清算程序，清理其債務。」、「債務人無擔保或
    無優先權之債務總額未逾新臺幣一千二百萬元者，於法院裁
    定開始清算程序或宣告破產前，得向法院聲請更生。」、「
    債務人與金融機構協商成立者，不得聲請更生或清算。但因
    不可歸責於己之事由，致履行顯有重大困難者，不在此限。
    本條例施行前，債務人依金融主管機關協調成立之中華民國
    銀行公會會員，辦理消費金融案件無擔保債務協商機制與金
    融機構成立之協商，準用前項之規定。」，消費者債務清理
    條例第3 條、第42條第1 項及第151 條第5 項、第6 項分別
    定有明文，而消費者債務清理條例之立法目的，依其立法理
    由乃認陷於經濟上困境之消費者若任其於惡性循環之債務窘
    境中自生自滅，其將衍生嚴重之社會問題，致難以維持安定
    之社會經濟秩序，故有予之分別情形依更生或清算之程序清
    理其債務之必要，藉以妥適調整其與各相關債權人等間之權
    利義務關係，以謀求消費者經濟生活之更生機會，從而健全
    社會經濟發展，惟私法上之債之關係，係以當事人間之信賴
    關係為基礎，為社會經濟組織之重要支柱，故當事人於以法
    律行為追求自己之利益之際，亦應顧及對方之利益，並考量
    債權債務在社會上之作用，本於誠實及信用之原則，行使其
    債權及履行其債務，故消費者如已與金融機構協商成立，或
    於本條例施行前已依金融主管機關協調成立之中華民國銀行
    公會會員辦理消費金融案件無擔保債務協商機制與金融機構
    成立協商，因此係經當事人行使程序選擇權所為之債務清理
    契約，債務人理應受該成立之協議所拘束，如無特殊情事，
    其原即應依此協商結果而為誠信履行，惟因慮及有些協商於
    成立之時，銀行債權人或僅考量其債權數額之清償而未慮及
    債務人之經濟能力，或債務人於嗣後因經濟情況變更（如清
    償期間收入或收益不如預期）而致依約履行將使其陷於經濟
    上之困境甚或履行不能，故上開條例於此即另開「因不可歸
    責於己之事由，致履行顯有重大困難者」之履行例外以助債
    務人之更生，則已成立協商者不能或不願依約履行而後依該
    例外條款聲請更生或清算者，依例外從嚴之原則，自應就其
    情形嚴予審核，於該當例外條件後始准之為其所負義務關係
    之調整，以避免其任意毀諾、濫用債務清理程序而藉此善意
    之立法惡意圖謀減免債務，致使該程序陷於道德危險之不義
    ，並因此使社會之信用緊縮而造成經濟之動盪，是5 年內未
    從事營業活動或從事小規模營業活動之消費者，若於消費者
    債務清理條例施行前曾依辦理消費金融案件無擔保債務協商
    機制而與各銀行成立協商者，自僅得於其就該協商確有該當
    不可歸責於己之事由致履行顯有重大困難之情形後，法院始
    須再審究其所負無擔保或無優先權之債務總額有無未逾上開
    規定數額，其現是否有不能清償債務或有不能清償之虞等情
    事，以決定該債務人是否得依更生或清算程序以清理其債務
    自明。
三、經查：
（一）本件聲請人於95年間依金融主管機關協調成立之中華民國
      銀行公會會員辦理消費金融案件無擔保債務協商機制與各
      債權銀行達成分期還款協議，約定自95年12月起，分84期
      ，利率4.50％，每月10日以12,240元依各債權銀行金額比
      例清償各項債務至全部清償為止，聲請人依前開協議繳款
      2 期至96年間，後因收入減少無法履行協議而致毀諾乙節
      ，有聲請人聲請狀暨無擔保債務還款計畫表在卷可稽，是
      聲請人於前既已依債務協商機制與金融機構成立協商，依
      上開說明，其原即應依此協商結果而為誠信履行，故其欲
      援引上開條例條項之例外規定而再聲請更生或清算時，自
      應就其不依約履行是否具不可歸責於己之事由而致履行顯
      有重大困難之情形嚴為審查以避免道德上之危險。
（二）按消費者債務清理條例之立法目的，係為使不幸陷入經濟
      困境之人得以清理債務、重建生活，並在清理過程中能保
      有符合人性尊嚴之最低基本生活，而非在維持債務人過去
      慣常之寬逸生活，是於評估債務人清償債務之能力時，並
      非任其主張生活費用之數額，否則將造成揮霍無度以致清
      償債務能力降低之人，反而更容易進入更生程序之歧異現
      象。查聲請人戶籍地位於高雄市○○區○○路351 巷6 號
      ，有戶籍謄本附卷可稽。又聲請人既因債務高築陷於經濟
      困難，則除特殊必要情形外，自應撙節支出，是本院參酌
      內政部社會司所公告98年度高雄市低收入戶最低生活費用
      每人每月為11,309元，係按照政府公布最近1 年平均每人
      消費支出（包含食品費、衣著鞋襪費、房租水電費、家居
      管理費、醫療保健費、交通通訊費、娛樂教育費及雜項支
      出）60％訂定，故認聲請人每月必要生活費用（包含食、
      衣、住、行、強制性保險等）依此標準以每月11,309元計
      算，始屬合理，逾此範圍之支出尚無可採。查聲請人陳報
      之每月必要支出費用為11,267元，未逾前開金額之範圍且
      數額亦屬相當，應可採信。
（三）以聲請人每月收入12,800元，殘障補助4,000 元，共計16
      ,800元，扣除其必要生活費用後，尚餘5,533 元可供償債
      （計算式：16,800元－11,267元＝5,533 元），以聲請人
      債務總額1,192,000 元計算，聲請人固需約215 個月即18
      年方可清償完畢【計算式：1,192,000 元÷5,533 元＝21
      5.43（元以下四捨五入）】，然參諸聲請人年僅28歲（71
      年4 月15日生），距法定退休年齡尚有數十年，客觀上當
      可預見隨工作經驗增加，聲請人每月薪資當會合理逐步調
      升，從而償還期數應可縮短，故應認聲請人亦無不能清償
      或不能清償之虞。從而，聲請人聲請本院准予更生，依上
      開事證及本院調查結果，即難認有據，應予駁回。
四、綜上所述，聲請人於協商成立後，於扣除生活費用後，仍足
    以清償債務，而無不可歸責於己之事由，亦無不能清償之虞
    之情事，其更生之聲請，核與更生之要件不合，自應駁回其
    聲請。
五、依消費者債務清理條例第8 條、第151 條第5 項、第15條，
    民事訴訟法第78條、第95條，裁定如主文。
中    華    民    國    99    年    6     月    25    日
              民事第一庭    法      官  林岳葳
上為正本係照原本作成。
如對本裁定抗告須於裁定送達後10日內向本院提出抗告狀，並繳
納裁判費新臺幣1,000元。
中    華    民    國    99    年    6     月    25    日
                            書  記  官  簡文清

司法院資訊處製作；財團法人民間司法改革基金會備份。
